【裁判字號】    99,上更(一),77
【裁判日期】    990831
【裁判案由】    公共危險
【裁判全文】
臺灣高等法院臺南分院刑事判決      99年度上更(一)字第77號
上  訴  人
即  被  告  乙○
選任辯護人  林祈福律師（即扶助律師）
上列上訴人因公共危險案件，不服臺灣臺南地方法院98年度訴字
第1313號中華民國98年11月4日第一審判決（起訴案號：臺灣臺
南地方法院檢察署98年度營偵字第1263號），提起上訴，判決後
經最高法院第1次發回更審，本院判決如下：
    主  文
原判決撤銷。
乙○放火燒燬他人所有之冷氣機、洗衣機，致生公共危險，處有
期徒刑壹年陸月，打火機壹個及寶特瓶貳個均沒收。
    事  實
一、乙○因不滿女友丙○○欲與其分手，竟基於放火燒燬他人物
    品之犯意，先於民國98年7月29日凌晨2時許，前往臺南縣新
    營市○○路與民治路口之「大新營加油站」以新臺幣（下同
    ）18元購得汽油1瓶，嗣於同日凌晨2時18分許，前往丙○○
    在新營市○○路152之1開設之「玩髮客棧美髮店」後方防火
    巷，將所購得之汽油潑灑在丙○○所有之洗衣機下方，再以
    其所有之打火機點燃，以此方式燒燬上揭洗衣機，待起火後
    旋即騎乘車牌號碼WJP─7 52號重型機車離去，後因火勢未
    延燒而僅燒燬洗衣機排水管；詎乙○仍心有未甘，復於同日
    上午8時許，又接續承前放火燒燬他人物品之單一犯意，前
    往上開加油站，以18元購得汽油1瓶後，復於同日上午8時57
    分許，返回該處防火巷，並以相同方式引燃置放該處為丙○
    ○所有之冷氣機、洗衣機，以此方式燒燬上揭冷氣機、洗衣
    機，致生公共危險，嗣乙○因救火不慎致燒傷其頭部、手部
    、腳部，隨即逃離該處，幸經臺南縣消防局（下稱消防局）
    據報後迅速到場始撲滅火勢。嗣於同日下午5時13分許，經
    警依現場遺留之拖鞋、銀色手錶各1支等物品，而循線在新
    營市○○路13號前查獲，並扣得乙○主動提出為其所有供犯
    本件放火罪所用之打火機1支。另乙○所有供本件縱火犯罪
    所用之供裝盛汽油之寶特瓶2個則未扣案。
二、案經臺南縣警察局新營分局報請臺灣臺南地方法院檢察署檢
    察官偵查起訴。
    理  由
甲、程序方面：
一、按被告以外之人於審判外之陳述，經當事人於審判程序同意
    作為證據，法院審酌該言詞陳述或書面陳述作成時之情況，
    認為適當者，亦得為證據；又當事人、代理人或辯護人於法
    院調查證據時，知有第一百五十九條第一項不得為證據之情
    形，而未於言詞辯論終結前聲明異議者，視為有前項之同意
    。刑事訴訟法第159條之5第1項、第2項分別定有明文。查被
    告乙○及其辯護人於原審及本院審理時就證人丙○○、甲○
    ○之警詢筆錄均表示同意作為證據（本院卷第42頁），且依
    卷內資料審酌上開警詢作成時之情況，亦認為並未有何違背
    法律或其他相關規定之情事，而應認為適當，是依刑事訴訟
    法第159條之5第1項之規定，上開二位證人警詢之證述，為
    傳聞法則之例外而具有證據能力，自得引為判決之依據。
二、又照相係透過鏡頭，以機械方式將形成之畫面映寫入膠卷（
    或形成電子磁性），再還原於照相紙上，故照相中不含有人
    的供述要素，且現實情形與作為傳達結果的照相，係透過機
    械而保障內容之一致性及正確性來加以保障的，並不存在人
    對現實情形之知覺、記憶，在表現時經常可能發生的錯誤（
    如知覺的不準確、記憶隨時間推移而發生的變化），故本案
    現場照片36幀（見臺南縣警察局新營分局南縣營警偵字第
    0981000809號警卷第47至64頁），均為警員依機械之方式所
    留存之影像，並非供述證據，無傳聞法則適用，自可為證據
    ，先予敘明。
乙、實體方面：
一、訊據被告自警詢，迄偵、審中均坦承燒燬洗衣機及冷氣機等
    情不諱，另堅決否認有放火燒燬現供人使用住宅之犯意，辯
    稱：上開置於丙○○美髮店後方防火巷之洗衣機、冷氣機係
    伊購買予丙○○，因丙○○要求分手，伊心有不甘，故要將
    之燒燬，以為報復，伊倘有縱火燒燬住宅之犯意，不可能兩
    次均祇購買十八元汽油，且僅分別潑灑在洗衣機及冷氣機上
    ，伊確無燒燬該住宅犯意等語。
    另被告辯護人則以：被告先後所犯之二行為，係屬接續犯，
    應論以一罪，且被告見火燒起出於己意欲滅火導致手、腳二
    度燒傷，應有刑法第27條予以減輕其刑之適用等語，為被告
    辯護。
二、經查，前揭事實業據被害人丙○○於警詢時供述明確，核與
    被告於原審自承：伊在98年7月29日凌晨2時18分許，前往證
    人丙○○在新營市○○路152之1號開設之「玩髮客棧美髮店
    」後方防火巷，將所購得之汽油潑灑在丙○○所有之洗衣機
    下方，再以隨身攜帶之打火機一個點燃，待起火後旋即騎乘
    車牌號碼ＷＪＰ－七五二號重型機車離去，後因火勢未延燒
    而僅燒燬洗衣機排水管，及於同日上午8時57分許，再次以
    相同方式引燃該處丙○○所有之冷氣機，並進而燒燬丙○○
    所有之冷氣機、洗衣機各一臺等情相符，並有臺南縣消防局
    火災原因調查鑑定書（98年8月3日）、火災現場平面圖及物
    品配置圖、現場照片在卷，及打火機1支扣案可證，又依前
    揭鑑定書所載：「二、燃燒後狀況:本起火災案火勢集中在
    新營市○○路152-1號後方防火巷，燒煌U台冷氣室外機及1
    台洗衣機」（見鑑定書第4頁），足證被告確有於前開時、
    地，以其所有之打火機一個，分別二次著手放火之行為，其
    中一次放火燒燬洗衣機排水管、一次燒燬冷氣機及洗衣機各
    一臺，惟並未致證人丙○○位於新營市○○路152之1號開設
    之「玩髮客棧美髮店」燒燬之事實，應堪認定。
三、被告並無放火燒燬現供人使用住宅之故意：
(一)按刑法173條第1項之放火罪，行為人須對於目的物(即現供
    人使用之住宅)有燒燬之故意，亦即其對於放火行為有使目
    的物燒燬(全部或一部喪失效用)一事有所認識，因此基於放
    火行為燒燬房屋之犯罪故意而著手實施放火行為，其雖未使
    房屋達到喪失效能之程度，亦應論以未遂犯。茲查：又前揭
    經被告燒燬之洗衣機排水管、冷氣機及洗衣機等物品係放置
    於新營市○○路一五二之一號房屋外側，又被告於原審審理
    時供稱：「（被害人丙○○平常有無住在新營市○○路一五
    二之一號『玩髮客棧美髮店』二樓？）我知道她平常有住在
    那邊」等語（見一審卷第四十三頁反面），核與證人丙○○
    於警詢時證述：「（你所承租新營市○○路一五二之一號做
    何用途？有無人員居住？）該房屋是我從事生意用（美髮業
    ），我有居住在二樓。」等語（見警卷第十三頁），大致相
    符，並有租賃契約書影本一紙在卷可參，足證該處二樓係供
    人居住之住宅，且為被告所知悉，如前述刑法第173條第1項
    之放火罪，行為人須對於目的物(即現供人使用之住宅)有燒
    燬之故意，亦即其對於放火行為有使目的物燒燬(全部或一
    部喪失效用)一事有所認識，是本件首須審究者乃被告前揭
    以相同方式引燃該處丙○○所有之冷氣機，並進而燒燬丙○
    ○所有之冷氣機、洗衣機各一臺之行為，其主觀上有無具有
    放火燒燬丙○○所有之冷氣機所在之處所（即被害人丙○○
    位於新營市○○路152之1號開設之「玩髮客棧美髮店」），
    而有放火燒燬現供人使用住宅之故意？
(二)經查，被告於原審審理時供稱：「（為何這樣的行為你認為
    不會燒到房子？）因為我自己在那邊住了四年，我汽油也沒
    有全部倒下去，離牆也有一段距離，我自己也有在那邊。」
    、「我是將汽油倒在冷氣機及洗衣機下面，我認為不會燒到
    房子。」等語（見一審卷第9、10頁），且依前開火災調查
    鑑定書關於該次火災起火處及發生原因研判載明：「其『起
    火處』分別為新營市○○路一五二之一號後方之洗衣機及冷
    氣室外機，而其結論欄內並認此二處機台相距約二公尺，之
    間並無擺放可燃物供延燒途徑，認該二處為個別獨立燃燒，
    且不相連貫之起火處，另研判本件起火原因為潑灑汽油促燃
    劑縱火」等情（見鑑定書第5、6頁）。足見被告縱火時係將
    汽油分別潑灑在該處住宅後方防火巷內之洗衣機、冷氣機上
    ，再點燃引火乙節，堪以認定，參酌被告所購買用以潑灑之
    汽油僅有18元之汽油，揆諸常情，被告放火之客體如係針對
    現供人使用之住宅，其潑灑汽油之地點，應分布於房屋外為
    四周，並使用大量之汽油加以引燃，乃被告僅將汽油分別潑
    灑在該處住宅後方防火巷內之洗衣機、冷氣機上，再點燃引
    火，是被告有無放火燒燬現供人使用住宅之故意，即非無疑
    。再者，洗衣機、冷氣機等物品並非如汽、機車等物品內部
    存有汽油等助燃物質，若以火點燃，或可能因而持續延燒至
    附近之物品，而被告所燒燬之物品內部，並無此等助燃物質
    ，衡諸常情，該等物品縱經燃燒後，是否必然會延燒至附近
    之物品或住宅，亦非無疑，參以，經本院向台南縣消防局函
    查本件火勢有無可能延燒及於現場房屋一節，經該局函覆略
    謂:「冷氣室外機裝設於後門東側，該處牆面內側以矽酸鈣
    板( 耐燃料質)裝璜，火勢如未及時撲滅，仍不易延燒及於
    房屋內部」等語，有該局民國99年4月13日南縣消調字第
    0990006546號函在卷足稽，且觀之前揭鑑定書第四頁記載燃
    燒後之狀況為：本起火災案火勢集中現場防火巷，燒燬冷氣
    機1台及洗衣機1台，建築物內部，2樓夾層臥室完全不受延
    燒等語，可知依現場房屋之建材及火勢以觀，該等物品縱經
    燃燒後，並未延燒至附近之物品或住宅，足徵被告並無放火
    燒燬現供人使用住宅之故意至明。
(三)雖台南縣消防局前揭函文另謂:「該起火災案，洗衣機裝設
    於後門西側，緊靠鐵皮牆面，該處牆面內側以塑膠板裝璜，
    火勢如未及時撲滅，不無可能延燒及於房屋內部」等語。
    惟查，此係該局依現場牆面內側之材質是否耐燃所為陳述，
    而未論及現場之其他因素（如潑灑汽油之多寡、現場有無人
    員救火等），是該等物品縱經燃燒後，是否必然會延燒至附
    近之物品或住宅，亦非無疑。且本案最終並未發生延燒房屋
    ，僅燒燬上開二機器外，其緊靠之牆面不管內側之材質耐燃
    與否均僅受火燻燒變黑並未因之延燒屋內，是尚難僅前揭函
    文遽認被告縱火時，其主觀上對於可能燒燬附近現供人使用
    之住宅有所認識，而以刑法第173條第1項之罪責相繩。
(四)綜上，足認被告雖有於前開時、地，以其所有之打火機一個
    ，分別二次著手放火之行為，一次放火燒燬洗衣機排水管、
    一次燒燬冷氣機、洗衣機，然其主觀上並無燒燬現供人使用
    之住宅之故意，且並未致位於新營市○○路152之1號開設之
    「玩髮客棧美髮店」燒燬之事實，堪予認定，足見被告之行
    為尚與刑法第173條第1項之罪之構成要件並未該當。
四、綜上各情相互酌參，本案事證明確，被告放火燒燬住宅等以
    外他人之所有物之犯行，均堪認定，應依法論科。
參、論罪科刑之理由
一、核被告所為，係犯刑法第175條第1項之放火燒燬住宅等以外
    他人之所有物罪。
二、按刑法上之接續犯，係指以單一行為，經數個階段，持續侵
    害同一法益而言（最高法院70年台上字第2898號判例參照）
    。本件被告係購買十八元汽油一瓶，潑灑在被害人丙○○所
    有之洗衣機下方，再以隨身攜帶之打火機點燃，後因火勢未
    延燒僅燒燬洗衣機排水管而未遂。仍於相隔六小時後，再以
    十八元購得汽油一瓶後，返回使用同一支打火機以相同方式
    引燃該處被害人所有之冷氣機、洗衣機各一台，其後火勢繼
    續擴大，衡其手法均以係以購得之汽油一瓶，在同一地點以
    同一支打火機以相同方式，所燒燬之冷氣機、洗衣機各一臺
    等物品均屬同一被害人所有之物品，應僅侵害一社會法益，
    自屬單一之犯罪，是被告於7月29日當日之二次放火行為之
    間，應屬接續關係，而應僅成立一放火罪。公訴人認被告於
    上開時、地2次放火行行為，犯意各別、行為互異，應予分
    論併罰，尚有未合；辯護人就此兩個單一之犯罪，辯稱應依
    接續關係，論以一罪，尚屬可採。
三、
(一)另按刑法上之中止犯，指已著手於犯罪之實行，而因己意阻
    止其結果之發生而言，故須其結果之不發生，如物品已燒燬
    而未生終止之結果自不構成中止犯至明。本件被告辯稱伊於
    第二次放火後，為阻止火勢蔓延而致左臉、雙手、雙腳受有
    燒傷，故提出診斷證明書可參（見警卷第42頁），然如前述
    ，本件被告放火行為業已而燒燬被害人所有之冷氣機、洗衣
    機各一臺等物品，即被告放火後之物品業已燒燬而未生終止
    之結果，揆諸前述核與刑法第27條之中止未遂之規定未合，
    辯護人辯稱被告應適用此一規定減刑，尚有未洽，附此敘明
    。
(二)又被告經送行政院衛生署嘉南療養院鑑定結果認為：被告潘
    員目前意識清楚，雖有精神疾病史，惟不曾出現過幻覺等活
    性精神病症狀，…，並無精神病症，…，其目前對於一般法
    律及道德規範，可知其是非對錯，其辨識與理解能力與一般
    常人相較，並無顯著減低之情形。…，亦無明顯縱火癖等衝
    動控制疾患之情形，因此就鑑定過程判斷其在接受及判斷外
    在環境刺激、自我抉擇與行為決定上，仍具有認識與了解現
    實與社會規範的認知能力，且能自由決定其意思，其辨識行
    為違法或依其辨識而行為之能力並無喪失或顯著減低之情形
    等情，有該院99年8月2日嘉南司字第0990005862號函及檢附
    之精神鑑定報告書在卷可參（本院更一卷第101至106頁）。
    是被告亦無刑法第19條之減輕或不罰之規定之適用。
四、查本件起訴書認被告所為係犯刑法第一百七十五條第一項之
    放火燒燬他人所有物罪嫌等語。惟於本院更一審審理時經蒞
    庭檢察官於行辯論程序論告時則提出略謂：被告係犯刑法第
    一百七十三條第三項、第一項之放火燒燬現供人使用之住宅
    未遂罪嫌（本院更一審第66、122頁），參酌公訴意旨所指
    之部分，亦與本件論罪科刑之基礎為同一社會基本事實，故
    應依刑事訴訟法第三百條之規定，變更起訴法條。
肆、撤銷改判之理由
一、原審以被告犯行明確予以論罪科刑，固非無見。惟查：本件
    被告之放火行為，尚與刑法第173條第1項之罪之構成要件並
    未該當，已如前述，原審適用刑法第173條第3項、第1項之
    規定論處被告二次燒燬現供人使用之住宅未遂罪，尚有未洽
    。
二、被告以其未構成燒燬現供人使用之住宅未遂罪為由提起上訴
    ，為有理由，自應由本院將原判決撤銷改判。爰審酌被告以
    寶特瓶裝汽油進行放火行為，放火燒毀之物品為冷氣機及洗
    衣機各一台，且於本案中被告著手放火之行為之時間，一次
    凌晨，一次在早上、犯後坦承犯行之犯後態度等一切情狀，
    量處被告如主文第二項所示之刑。
三、扣案之打火機一個，乃被告所有分別供其二次犯罪所用之物
    ，業據被告陳明在卷，爰依刑法第38條第1項第2款之規定宣
    告沒收。另供裝汽油之寶特瓶二個，為被告所有，雖據被告
    供述業已丟棄，且經警與被告於98年7月29日晚上7時10分現
    場勘查後並未尋獲，惟仍難認該寶特瓶業已滅失，亦依同條
    款之規定，一併宣告沒收，附此敘明。
伍、論罪法條
一、刑事訴訟法第369條第1項前段、第364條、第300條、第299
    條第1項前段。
二、刑法第175條第1項、第38條第1項第2款。
本案經檢察官羅清溪到庭執行職務。
中    華    民    國    99    年    8     月    31    日
                  刑事第四庭    審判長法  官  吳志誠
                                      法  官  彭喜有
                                      法  官  羅心芳
以上正本證明與原本無異。
如不服本判決應於收受送達後10日內向本院提出上訴書狀，其未
敘述上訴理由者，並得於提起上訴後10日內向本院補提理由書（
均須按他造當事人之人數附繕本）「切勿逕送上級法院」。
                                      書記官  蔡振豐
中    華    民    國    99    年    8     月    31    日
附錄所犯法條：
中華民國刑法第175條：
（放火燒燬住宅等以外之物罪）
放火燒燬前二條以外之他人所有物，致生公共危險者，處1年以
上 7 年以下有期徒刑。
放火燒燬前二條以外自己所有物，致生公共危險者，處3年以下
有期徒刑。
失火燒燬前二條以外之物，致生公共危險者，處拘役或3百元以
下罰金。

司法院資訊處製作；財團法人民間司法改革基金會備份。
